臺灣高等法院刑事判決　　　　　　　　　　　　　九十三年度上訴字第一九一九號
　　上　訴　人
　　即　被　告　乙○○
　　右　一　人
　　選任辯護人　陳祖德　律師
　　　　　　　　劉士昇　律師
　　上　訴　人
　　即　被　告　丁○○
右上訴人因偽造文書等案件，不服臺灣桃園地方法院九十二年度訴字第一三二九號，
中華民國九十三年四月十九日第一審判決（起訴案號：臺灣桃園地方法院檢察署九十
二年度偵字第六九六七號、九十二年度偵字第七八二四號、九十二年度偵字第一二六
一二號），提起上訴，本院判決如左：
    主  文
原判決關於丁○○被訴詐欺取財罪、偽造公印、公印文罪、行使偽造公文書、行使偽
造私文書罪部分，及關於乙○○被訴詐欺取財罪、行使偽造公文書、行使偽造私文書
部分，均撤銷。
丁○○共同連續行使偽造公文書，足以生損害於公眾及他人，處有期徒刑壹年肆月。
扣案之偽造「台北縣教育局人事課九十年十一月二日」公文書壹紙，及未扣案之偽造
「國立桃園農工」印章壹顆、郵政匯票（票號：00000000000號）背面偽
造「國立桃園農工」印文壹枚均沒收。
乙○○共同連續行使偽造公文書，足以生損害於公眾及他人，處有期徒刑壹年貳月。
扣案之偽造「台北縣教育局人事課九十年十一月二日」公文書壹紙，及未扣案之偽造
「國立桃園農工」印章壹顆、郵政匯票（票號：00000000000號）背面偽
造「國立桃園農工」印文壹枚均沒收。
其他上訴駁回。
    事  實
一、乙○○曾於民國（下同）八十九年間，因犯偽造有價證券罪，經原審法院以八十
    九年度易字第三一七八號判處有期徒刑一年八月，緩刑五年，於九十年三月三十
    日確定，現仍於緩刑期間。丁○○、乙○○二人共同基於意圖為自己不法所有及
    行使偽造公文書、私文書之概括犯意聯絡，明知二人並無能力介紹他人工作，竟
    以介紹他人至鶯歌國中或桃園農工工作之詐術，而向他人詐取財物。二人商妥由
    乙○○負責提供以其名義向萬通商業銀行所申設之綜合存款帳號0000000
    0000000號帳戶、向合作金庫銀行所申設之綜合存款帳號0000000
    000000號帳戶，以及乙○○之女兒李盈蓉向中華郵政股份有限公司申設帳
    號00000000000000號帳戶備用。即著手於下列時間進行詐騙之行
    為：
(一)於九十年九月間，丁○○先介紹其配偶（已分居）戊○○認識乙○○後，偕戊○○至乙○○住處，由乙○○向戊○○佯稱：認識鶯歌國中之主任，可以介紹其夫
    妻一同至鶯歌國中工作，丁○○可擔任校園園藝，戊○○則可至該校從事送公文
    之工作。戊○○不疑有他，而請其代為處理。嗣於九十年十一月間某日，由丁○○交付乙○○攜來源不明，發文人：「台北縣教育局人事課」，發文日期：九十
    年十一月二日，內容略為：「台北縣教育局九十一年度招考台北縣立鶯歌國民中
    學校園整修事務員一職由高分丁○○先生入取經審查核准通過于中華民國九十一
    年一月五日到鶯歌國中總務處報到就職」公函之偽造公文書，至戴女位於桃園縣
    龍潭鄉○○路四一六巷十七弄十二之一號家中予戊○○閱覽，以為行使，足以生
    損害於台北縣教育局人事管理之正確性及戊○○，並向戊○○謊稱：丁○○已獲
    准至鶯歌國中作園藝工作等語，致使戊○○陷於錯誤，以為只要依其指示支付活
    動費新臺幣（下同）十三萬元，亦可獲得工作，而委由丁○○領取其向中華郵政
    股份有限公司所申設00000000000000號郵局帳戶內之存款十三萬
    元支付予乙○○。
(二)二人順利詐得第一筆款項後，於九十一年五月間，丁○○見友人丙○○亦沒有工
    作，認有可乘之機，乃向丙○○謊稱：有人介紹他到鶯歌國中上班，只要支付十
    幾萬元活動費，即可到鶯歌國中任職。乙○○曾在香港從事警察工作，也會幫忙
    處理等語，並出示上開偽造之公文書予丙○○閱覽而行使之，足以生損害於台北
    縣教育局人事管理之正確性及丙○○，以取信於丙○○，致使丙○○陷於錯誤，
    以為支付十幾萬元之活動費後，即可順利獲得工作，而同意付款。丁○○即要求
    其先匯入十萬元至以李盈蓉名義所申設之上開郵局帳戶內。丙○○即於九十一年
    六月十日電匯十萬元至上開帳戶內。丁○○見已得逞，續對丙○○謊稱：尚須支
    付三萬二千元之交際費等語，丙○○旋於同年月十二日，再度匯入上開金額至李
    盈蓉之帳戶內。得款由乙○○領出後，丁○○、乙○○二人以不詳比例朋分花用
    。
(三)二人順利詐得上開款項後，續承前開犯意，由丁○○出面向甲○○謊稱：自己經
    由乙○○之介紹至鶯歌國中工作後，旋再介紹甲○○與乙○○認識，並於九十一
    年八月間某日，攜甲○○至乙○○住處，改由乙○○出面向甲○○佯稱：可以代
    為介紹工作等語，使甲○○信以為真，而請其二人幫忙安排。翌日，丁○○即以
    通話通知甲○○，向其謊稱：國立桃園農工有職缺，很多人要，但須拿十幾萬元
    之訂金，其中十五萬元是作為活動費，三萬一千七百四十元是要交給桃園農工校
    長之手續費，並說校長會親自到乙○○家中拿取等語，致甲○○陷於錯誤，雖自
    己並無現款可支付，為求得工作，而向友人邱美珠、曾正謀借錢。旋於同年八月
    五日，先依丁○○之指示匯入五萬元至乙○○所申設之上開萬通銀行之帳戶，於
    次日再匯十萬元入乙○○所申設之上開合作金庫銀行帳戶外，並向郵局購買面額
    三萬一千七百四十元之郵政匯票一張（票號：00000000000號）交予
    丁○○。
二、丁○○取得甲○○所交付之匯票後，由於該紙匯票已指名受款人為「國立桃園農
    工」，無法以自己之名義直接至郵局領取，為順利取得該筆詐得之款項，竟基於
    偽造印章、印文之牽連犯意，而自行決定偽刻「國立桃園農工」之印章後，隨即
    在桃園縣地區某不詳地點，請不知情之刻印人員，偽刻「國立桃園農工」之印章
    一顆，再將其蓋用於該紙匯票之背面，偽造「國立桃園農工」名義之委任取款背
    書之私文書。乙○○亦明知該委任取款背書係丁○○所偽造，竟為領得該款，而
    與丁○○共同基於行使偽造私文書之牽連犯意聯絡，利用不知情之友人蘇郁珊向
    郵局提示，以為行使，足以生損害於「國立桃園農工」。
三、丁○○二人取得上開款項後，並未安排甲○○等三人至國立桃園農工、鶯歌國中
    工作。甲○○、丙○○、戊○○三人苦等多時毫無下文後，甲○○及丙○○二人
    乃向丁○○要求退回款項，丁○○以即將會有結果為由，極力安撫二人之不滿情
    緒。並續向甲○○詐稱，只要再匯三千七百六十五元就能去工作，甲○○見已等
    待多時，且已支付大額款項，以為只要再付該筆款，一定可以獲得工作，乃陷於
    錯誤，於同年十二月六日，再匯上開款項至乙○○之合作金庫銀行帳戶內。惟工
    作之事仍無結果。嗣於九十二年一月間，甲○○等人無法再連絡上丁○○，且乙○○搬離其上開住處，而不知所蹤，三人始知受騙。
四、案經甲○○、丙○○、戊○○等人訴由桃園警察局平鎮分局送臺灣桃園地方法院
    檢察署檢察官偵查起訴。
    理  由
一、訊據上訴人即被告丁○○對於右揭犯罪事實，除矢口否認有何詐欺之犯行外，餘
    均坦承不諱，就詐欺部分，被告丁○○辯稱：是遭「江茂仁」所騙，被害人所交
    付之金錢，均已交予「江茂仁」，並未欺騙被害人三人云云。訊據上訴人即被告
    乙○○則坦承被害人丙○○、甲○○二人曾分別匯入上開金額至其向合作金庫銀
    行、萬通商業銀行所申設，及其女兒李盈蓉向中華郵政股份有限公司所申設之上
    開帳戶內，而由其領出該數筆款項；丙○○、甲○○二人於右述時間，確曾至其
    情不諱，惟矢口否認有何犯行，辯稱：都是被告丁○○所為，伊只是將上開帳戶
    出借予被告丁○○使用，以及陪同領款而已，伊完全未參與；另匯票背面之委任
    取款背書，伊不知是由被告丁○○所偽造云云。惟查：
(一)被告二人共同先後以介紹被害人戊○○、丙○○、甲○○等三人至鶯歌國中或國
    立桃園農工工作為由，致使被害人戊○○委由被告丁○○領取其帳戶內之存款十
    三萬元，以及被害人甲○○、丙○○二人分別匯款十五萬三千七百六十五元、十
    三萬二千元至被告乙○○或其女兒李盈蓉之上開帳戶內，被害人甲○○另交付面
    額三萬一千七百四十元之匯票一張予被告丁○○，但迄今均未獲介紹至各該學校
    工作等情，分據證人戊○○於原審審理時證稱：大約在九十年底時，被告乙○○
    拿了台北縣教育局公文到伊住處，說伊約於隔年二月即可以去鶯歌國中做送公文
    的工作，伊乃交由被告丁○○處理，被告後來有告訴伊，錢已經去郵局領給被告
    乙○○。被告乙○○曾說她認識鶯歌國中主任，不須要考試就可以直接進去。但
    後來都沒有收到被告乙○○所說的公文，也沒有去鶯歌國中工作。後來甲○○及
    丙○○二人亦請被告丁○○介紹工作，伊與被告丁○○一起至被告乙○○家中，
    請被告乙○○幫忙找工作，被告乙○○當場答應幫忙等語。及另證人丙○○於原
    審審理時證稱：被告丁○○說有人介紹他到鶯歌國中上班，就好心說要介紹伊去
    工作，但要十幾萬元，並拿出台北縣教育局的公文給伊看，伊就依被告丁○○之
    指示先匯十萬元至指定的郵局帳戶（即李盈蓉帳戶），之後，再依被告丁○○之
    指示匯三萬二千元作為交際費，但等了很久都沒有消息等語。以及證人甲○○於
    原審審理時證稱：伊到被告丁○○家中，被告丁○○說其經由被告乙○○之介紹
    ，已可以至鶯歌國中上班。之後，伊去被告乙○○住處，被告乙○○表示可以代
    為介紹工作。伊同意後，隔日，被告丁○○就打電話給伊，說桃園農工有缺，很
    多人要，要求拿一些訂金，約十幾萬元，伊乃於八月五、六日分別匯款五萬、十
    萬元作為活動費，另於八月六日買一張三萬一千七百四十元之匯票作為校長辦手
    續之費用，被告丁○○並說校長會到被告乙○○家中拿取。但付款後，一直等不
    到通知。伊乃要求退款，於同年十二月六日丁○○再要求匯款三千七百六十五元
    ，伊想已經等了這麼久，所以又匯了這筆錢，看是否會有機會，後來乙○○打電
    話通知說這件事沒有問題了。但一直到了九十二年一月就找不到被告二人，至此
    始知受騙等語在案（以上均參見原審卷第一二三至一二七頁、一三０至一三一頁
    、一三二至一三三頁、原審九十三年一月二十九日審判筆錄）。以上被害人所陳
    ，核與被告丁○○於原審審理時所供：確曾向被害人三人表示可以介紹其等至鶯
    歌國中、國立桃園農工工作，而分別收取上開款項，以及曾提示扣案之偽造「台
    北縣教育局人事處」名義之公文書予被害人閱覽，但最後並未介紹工作予被害人
    三人等語之自白內容相符（見原審卷第二七頁、第一七一至一七七頁），且經被
    告乙○○於原審審理時，供認：被害人丙○○、甲○○二人曾分別匯入上開金額
    至其向合作金庫銀行、萬通商業銀行所申設，及其女兒李盈蓉向中華郵政股份有
    限公司所申設之上開帳戶內，而由其領出該數筆款項；丙○○、甲○○二人於右
    述時間，確曾至其住處等語之自白內容，亦相符合（見原審卷第二八頁、第一六
    九至一七０頁，另見第六九六七四號偵卷第三三頁）。此外，並有郵政國內匯款
    單、郵政匯票各一張、日盛國際商業銀行自動櫃員機交易明細表二張、郵政儲金
    匯業局自動提款機儲戶交易明細表二張、玉山銀行自動櫃員機交易明細表一張（
    以上見第六九六七四號偵卷第十八至二二頁）、被害人丙○○所申設之郵政存簿
    儲金帳號00000000000000號帳戶影本一份、邱美珠（即代被害人
    甲○○匯款之帳戶）所申設之日盛國際商業銀行帳號000000000000
    號帳戶影本一份、被害人戊○○郵政存簿儲金簿帳號000000000000
    00號帳戶之歷史交易清單一份（以上見第六九六七四號偵卷第五二至五七頁）
    、台北縣教育局出具之核准被告丁○○至鶯歌國中擔任校園整修事務員之偽造公
    函一份（見第六九六七四號偵卷第六四頁）、李盈蓉所申設之郵政存簿儲金簿帳
    號0000000000000號帳戶影本一份及交易明細表（見第六九六七四
    號偵卷第七二至七八頁）、曾正謀（即代被害人甲○○匯款之帳戶）所申設之玉
    山銀行帳號0000000000000號帳戶影本一份（見第六九六七四號偵
    卷第八三至八七頁）、被告乙○○所申設之萬通商業銀行綜合存款帳號0000
    0000000000號帳戶影本一份及開戶資料、交易明細表、被告乙○○所
    申設之合作金庫銀行綜合存款帳號0000000000000號帳戶影本一份
    及開戶資料、交易明細表（見偵字第六九六七號卷第九十六至九十七、一○三至
    一○五頁、一○七至一一○頁）在卷可稽。堪認被告丁○○、乙○○二人所為之
    上述自白，與事實相符，可以採信。
(二)卷附以「台北縣教育局人事課」名義，於九十年十一月二日製作，核准被告丁○○至鶯歌國中擔任校園整修事務員之公函（見第六九六七號偵卷第二十頁，第六
    四頁），並非台北縣教育局所出具，且該局並無「人事課」之單位，而屬偽造之
    公文書一節，業經原審依職權向臺北縣政府查明屬實，此有該府九十三年二月十
    一日北府教學字第○九三○○七一四七二號覆函在卷可考（見原審卷第一四四頁
    ）。又被告丁○○、乙○○於向被害人戊○○、丙○○二人佯稱介紹工作時，曾
    分別出示上開公文書予上開二被害人閱覽一節，除據被害人戊○○、丙○○二人
    分別證述如前外，復經被告丁○○坦認在案（見原審卷第一七七頁，本院卷第八
    九至九二頁），是被告二人共同行使偽造之「台北縣教育局人事課」公文書一節
    ，亦無疑義。
(三)被告丁○○在取得被害人甲○○所交付之上開指名匯票後，乃自行決定，偽刻「
    國立桃園農工」之印章，旋於當日委託不知情之刻印人員偽刻「國立桃園農工」
    之印章一顆，並將該顆偽造之印章，蓋於匯票背面，偽造「國立桃園農工」名義
    之委任取款背書後，交由被告乙○○提示，乙○○再委由不知情之案外人蘇郁珊
    代為領取一節，亦據被告丁○○（見第六九六七四號偵卷第五十頁反面，原審卷
    第一六四頁，本院卷第八六頁）、乙○○（見第六九六七四號偵卷第四八、四九
    頁，原審卷第一七六頁）坦承不諱，並有郵政匯票一紙在卷可參（參同上偵卷第
    十九頁）。被告乙○○雖辯稱：不知道該匯票上之委任取款背書係偽造的云云（
    見原審卷第一八０頁）。惟查，被告二人交情匪淺，此由被告二人曾將
    同一地址，以及被告丁○○在被告乙○○之同居人楊正國生病時，長時間陪同送
    醫等情，即可見一斑，被告丁○○係以駕駛計程車為業，並非「國立桃園農工」
    之職員，此為被告乙○○所深知。而被害人甲○○交付予被告丁○○之三萬餘元
    匯票一紙，已指名受款人為「國立桃園農工」，此有卷附之匯票影本可稽（見第
    六九六七四號偵卷第十八頁），而依一般社會之通念，被告丁○○既非該校之員
    工，自無受「國立桃園農工」之委託，而代為領取匯票款之可能。此外，被告乙○○當時不親自辦理領款事宜，反而委託不知情之案外人蘇郁珊具名代為領款，
    益見被告擔心遭人查獲之情。由此足認被告乙○○應確實知悉該紙匯票之委任取
    款背書是被告丁○○所偽造，其上開不知偽造之所辯，為畏罪情虛之詞，難以採
    信。
(四)被告丁○○與乙○○均非鶯歌國中或國立桃園農工之職員，其二人並無能力為被
    害人戊○○、丙○○、甲○○三人安排至上開學校工作至明，但二人竟利用被害
    人三人積極尋找工作之焦急心理，而連續向被害人謊稱：被告乙○○與鶯歌國中
    主任很熟或曾在香港從事警察之工作，丁○○自己則是支付活動費後，始取得至
    鶯歌國中工作之機會等語，詐騙被害人，且為取信被害人，並向被害人戊○○、
    丙○○出示不明來源之偽造「台北縣教育局人事課」名義之核准任用之公文書，
    使渠等均信以為真，以為只要依被告丁○○之指示付款，即可順利到鶯歌國中或
    桃園農工工作，而依被告丁○○之指示付款，但付款後迄今一年餘，均未獲安排
    至上開學校工作，由此足見被告二人共同詐騙被害人之犯意，甚為顯然。至於被
    告乙○○雖辯稱：只是單純出借帳戶予被告丁○○而已，一切都是被告丁○○一
    人所為云云（見原審卷第一七六頁，本院九四至九五頁）。惟查，現今一般銀行
    開戶作業，極為便利，不須有何特殊之資力證明，均可任意至各銀行開戶，被告
    丁○○如有使用帳戶之需要，大可自己向銀行申請開戶，何須向被告乙○○借用
    。且查，被告乙○○共提供三個帳戶，如果只是應一時之需要，亦只須借用一個
    帳戶即可，又豈有同時提供三個帳戶，尤其連同其自己之女兒之帳戶，均借予被
    告丁○○使用，且使用時間長達半年餘之理。此外，被害人甲○○、丙○○二人
    均是將上開款項分別匯入被告乙○○或其女兒李盈蓉之帳戶內，匯入之款項亦均
    係由被告乙○○出面領取，業據被告二人分別供明在案，果被告乙○○是將該三
    個帳戶借予被告丁○○使用，自應將一切存、提款所須之存摺、印鑑均出借予被
    告丁○○，始能達到出借之目的，則在被害人匯入款項後，亦理當由被告丁○○
    自行領出，又何須由被告乙○○代為領取？而且，據被害人三人上開證詞，被告
    丁○○向被害人三人訛稱：可以代為介紹工作時，均曾攜被害人三人至被告乙○○之住處，在詐騙被害人甲○○、戊○○二人時，被告乙○○更在旁協助，其中
    詐騙被害人戊○○時，被告乙○○更曾主動出示扣案之偽造「台北縣教育局人事
    課」之公文書予被害人戊○○閱覽。尤其在被害人甲○○於九十一年十二月六日
    最後一次匯款後，被告乙○○更主動打電話告知被害人甲○○，介紹工作之事已
    沒有問題。最後，在被告丁○○偽造「國立桃園農工」名義委任取款背書後，被
    告乙○○又出面委託不知情之蘇郁珊代為領取，由此種種過程以觀，顯見被告乙○○確非只是單純出借帳戶供被告丁○○使用而已，其已參與本件詐欺、行使偽
    造公文書、行使偽造私文書之構成要件之行為甚明，所辯：均是被告丁○○一人
    所為云云，核為卸責之詞，不足採信。
(五)至於被告二人雖另辯稱：均是遭「台北市教育人事處處長江茂仁」所騙，且所取
    得之款項，均已轉交予「江茂仁」，並未欺騙被害人云云（見第六九六七四號偵
    卷第三三、四八至五十、八一頁，原審卷第一六五至一七一頁）。惟查，台北市
    政府教育局之組織只有人事室，並無人事處編制，且九十年七月至九十二年一月
    間，該局亦無人事處長「江茂仁」其人一節，此有台北市政府九十二年七月二十
    五日府人資字第○九二一七○三五四○○號函及台北市政府教育局九十二年七月
    二十五日北市教人字第○九二三五七六七二○之○號函在卷可稽（參同上偵卷第
    八十九、九十頁），是被告二人辯稱：是受「江茂仁」所騙，以及錢均轉交予「
    江茂仁」云云，其真實性已容懷疑。又被告二人雖提出名片二張為證（見第六九
    六七四號偵卷第六五頁），但查該二紙名片僅書有「台北市教育局人事處長江茂
    仁」等字，並無任何連絡電話或住址之記載。且該二紙名片，以肉眼觀之，僅是
    以一般之電腦列印方式製作，而與一般是經由印刷製作之方式，亦顯不相同。且
    所用之紙質為粉紅色，名片邊緣裁切不齊，更以護貝之方式加以彌封，與一般名
    片之外觀，明顯不同，應係臨訟虛捏之物。況被告二人迄無法提出「江茂仁」之
    真實姓名年籍，供本院傳訊以明真相，且亦無法提出曾交付款項予「江茂仁」其
    人之確實證明，空言抗辯，自難以採信。
(六)綜合上述，本件被告二人共同以介紹被害人戊○○、丙○○、甲○○三人至鶯歌
    國中或國立桃園農工工作為由，並出示偽造「台北縣教育局人事課」核准任用之
    公文書，連續向被害人三人詐得十三萬元、十三萬二千元、十八萬五千五百零五
    元得逞。以及為順利取得被害人甲○○所交付之匯票款項，經由被告丁○○偽刻
    「國立桃園農工」印章一顆，並蓋用於匯票背面，偽造「國立桃園農工」名義之
    委任取款背書後，再由被告乙○○出面利用案外人蘇郁珊持以行使等犯行，事證
    明確，洵堪認定。
二、按「刑法上偽造文書罪，係著重於保護公共信用之法益，即使該偽造文書所為名
    義制作人實無其人，而社會上一般人仍有誤信其為真正文書之危險，難阻卻犯罪
    之成立，．．．。」、「刑法上所稱之公文書，係指公務員職務上製作之文書，
    即以公務員為其製作之主體，其製作之程式為法定程式，抑為意定程式，及既冒
    用該機關名義作成，形式上足使人誤信為真正，縱未加蓋印信，其程式有欠缺，
    均所不計。」（最高法院五十四年台上字第一四○四號判例及七十一年度台上字
    第七一二二號判決參照）。扣案之以偽造「台北縣教育局人事課」名義製作，並
    核准被告丁○○至鶯歌國中任職校園整修事務員之公文書，雖該局並無人事課之
    編制，且未加蓋印信，惟其外觀上仍有使人誤信其為真正文書之危險，是揆諸前
    開說明，自仍屬公文書無疑。又按「刑法上所謂公印或公印文，係專指表示公署
    或公務員資格之印信而言，俗稱大印與小官章及其印文，．．．」（參最高法院
    六十九年台上字第六九三號判例）。被告請不知情之刻印人員，偽刻未扣案之「
    國立桃園農工」印章一顆，再將其蓋用於該紙匯票之背面，雖係屬偽造「國立桃
    園農工」名義之委任取款背書之私文書，惟該偽造之「國立桃園農工」印章及其
    印文，足用以表明公務主體之資格同一性而由公家機關或公務員於職務上所使用
    ，仍屬用以表示公署或公務員資格之印信，尚非僅為一般之私印。末按，被告二
    人行使上開偽造之「台北縣教育局人事課」公文書予被害人戊○○、丙○○二人
    閱覽，使其二人誤以為真正，自足以生損害於台北縣教育局人事管理之正確性及
    戊○○、丙○○二人。再被告丁○○偽造「國立桃園農工」之印章及委任取款背
    書，以及與被告乙○○共同持以行使，自均足以生損害於國立桃園農工。
三、本件被告二人行使扣案之偽造「台北縣教育局人事課」之公文書，向被害人三人
    詐騙財物，以及為順利領得其二人所詐得由被害人甲○○所交付之匯票，而由被
    告偽造丁○○偽造「國立桃園農工」名義之印章及委任取款背書（即偽造私文書
    ），並進而共同利用不知情之案外人蘇郁珊提示以領取款項（行使偽造私文書）
    ，核被告丁○○、乙○○二人所為，係犯刑法第二百十六條、第二百十一條之行
    使偽造公文書罪、第二百十六條、第二百十條之行使偽造私文書罪、第三百三十
    九條第一項之詐欺取財罪。被告二人就上開犯行，有犯意之聯絡，及行為之分擔
    ，均為共同正犯。被告丁○○偽造公印、公印文，為其偽造匯票背書之偽造私文
    書之部分行為，不另論罪。又被告丁○○偽造匯票背書之偽造私文書後，復與被
    告乙○○共同持以行使，被告丁○○偽造匯票背書之低度行為，為行使偽造私文
    書之高度行為所吸收，亦不另論罪。被告二人共同利用不知情之案外人蘇郁珊行
    使偽造私文書，均為間接正犯。被告二人先後二次行使偽造公文書、先後三次詐
    欺被害人三人，均時間緊接，各觸犯構成要件相同之罪名，顯均係基於概括之犯
    意，反覆為之，均為連續犯，應依刑法第五十六條之規定，分別論以一罪，並均
    加重其刑。被告二人所犯上開連續行使偽造公文書、行使偽造私文書，意在對被
    害人三人詐取財物，是核其二人所犯上開三罪間，有方法目的之牽連關係，為裁
    判上之一罪，應從一重之連續行使偽造公文書之一罪處斷。公訴意旨雖未就被告
    連續行使偽造公文書之犯行，提起公訴，惟此部分與業經起訴之詐欺取財罪間，
    既有方法目的之牽連關係，而為裁判上一罪，自為起訴效力之所及，法院自應併
    予審理；又公訴人雖僅引用刑法第二百十八條之偽造公印文罪論究被告丁○○刑
    責，然於起訴事實已敘明丁○○蓋用國立桃園農工印章而偽造匯票背書，並交付
    乙○○共同行使之事實，本案此部分既因吸收關係論以行使偽造私文書罪而不另
    論偽造公印、公印文罪、於被告丁○○、乙○○二人間，關於行使偽造私文書罪
    均為起訴效力所及，應一併論究。又公訴意旨認被告二人所犯之行使偽造私文書
    罪與詐欺取財罪間，係另行起意，應分論併罰之，然查，被告丁○○於詐得被害
    人甲○○交付之匯票後，因已指名受款人為「國立桃園農工」，其自無法順利取
    得該筆詐得之款項，是為遂行其詐財之目的，乃進而偽造「國立桃園農工」之印
    章、印文、委任取款背書，以及與被告乙○○共同行使偽造私文書，足見被告行
    使偽造私文書之行為，仍係基於遂行其前開詐欺目的所為之方法行為，而與詐欺
    等罪間，有方法目的之牽連關係，應成立牽連犯，俱見前述，公訴人認係另行起
    意，而犯之數罪名，尚有誤會，均附此敘明。原審論處被告丁○○、乙○○罪刑
    ，固非無見。然查，偽造「國立桃園農工」印章及其印文，足用以表明公務主體
    之資格同一性而由公家機關或公務員於職務上所使用之印信，尚非僅為一般之私
    印，原審就此部份認非係屬公印公印文，似有誤會。又原審漏未敘明被告二人如
    何應負共同行使偽造私文書刑責，亦有理由不備。被告等上訴否認犯罪，雖無可
    取，惟原判決既有可議，即屬無可維持，應由本院將原判決撤銷改判。爰審酌被
    告乙○○已有偽造有價證券之前科，且尚在緩刑期間，此有本院被告全國前案紀
    錄表在卷可稽，竟仍不知警惕，與被告丁○○利用他人急須謀職之焦慮心理，詐
    騙被害人，所騙取之金額多達四十餘萬元，且向被害人謊稱可以走後門，並行使
    偽造之公文書，嚴重傷害公務機關公正廉潔之形象，及被告丁○○負責主導之角
    色等一切情狀，分別量處如主文所示之刑。扣案之偽造「台北縣教育局人事課」
    名義製作之公文書一紙，係被告二人以不詳之方法取得，且其上載明之受文者為
    被告丁○○，是該紙偽造之公文書，自係屬被告丁○○所有，且係供被告二人共
    犯本罪所用之物，爰依刑法第三十八條第一項第二款宣告沒收。另未扣案之「國
    立桃園農工」印章一顆、及未扣案具有偽造私文書性質但本質仍屬印文之匯票（
    票號：00000000000號）背面所蓋「國立桃園農工」印文一枚，各係
    偽造印章、印文，不問屬於犯人否，併依刑法第二百十九條宣告沒收。
四、至原判決被告丁○○無罪部分，係檢察官於原審九十三年四月五日審判期日，以
    言詞對被告丁○○追加起訴，經查：
    １、追加起訴意旨認係被告丁○○另涉犯刑法第三百三十五條第一項之侵占罪嫌
        （原審卷第一六二頁），
    ２、依刑事訴訟法第三百四十八條第一項規定：上訴得對於判決之一部為之，未
        聲明為一部者，視為全部上訴。被告丁○○未聲明為一部上訴，自應視為全
        部上訴，然依最高法院七一年台上字第五九三八號判例又認為被告不得為自
        己之不利益上訴，前開判決侵占無罪部分係屬有利於被告丁○○，其竟對之
        上訴，自非有據，此追加起訴部分與右開有罪部分，本院認無裁判上之一罪
        關係，本應另為無罪諭知，故此部分被告丁○○之上訴應予駁回。
據上論斷，應依刑事訴訟法第三百六十八條、第三百六十九條第一項前段、第三百六
十四條、二百九十九條第一項前段，刑法第二十八條、第五十六條、第二百十條、第
二百十一條、第二百十六條、第三百三十九條第一項、第五十五條、第二百十九條、
第三十八條第一項第二款，罰金罰鍰提高標準條例第一條前段，判決如主文。
本案經檢察官周志榮到庭執行職務。
中　　　華　　　民　　　國　　九十三　　年　　　十　　　月　    七  　　日
                              臺灣高等法院刑事第九庭
                                    審判長法　官  李  文  成
                                          法  官  林  明  俊
                                          法　官  官  有  明
右正本證明與原本無異。
侵占部分不得上訴。
其餘如不服本判決應於收受送達後十日內向本院提出上訴書狀，其未敘述上訴之理由
者並得於提起上訴後十日內向本院補提理由書（均須按他造當事人之人數附繕本）。
                                          書記官  林  蓓  瑜
中　　　華　　　民　　　國　　九十三　　年　　　十　　　月　　　八　　　日
附錄：本案論罪科刑法條全文
刑法第二百十條、第二百十一條、第二百十六條、第三百三十九條：
中華民國刑法第二百一十條
(偽造變造私文書罪)
偽造、變造私文書，足以生損害於公眾或他人者，處五年以下有期徒刑。
中華民國刑法第二百一十一條
(偽造變造公文書罪)
偽造、變造公文書，足以生損害於公眾或他人者，處一年以上七年以下有
期徒刑。
中華民國刑法第二百一十六條
(行使偽造變造或登載不實之文書罪)
行使第二百十條至第二百十五條之文書者，依偽造、變造文書或登載不實
事項或使登載不實事項之規定處斷。
中華民國刑法第三百三十九條
(普通詐欺罪)
意圖為自己或第三人不法之所有，以詐術使人將本人或第三人之物交付者
，處五年以下有期徒刑、拘役或科或併科一千元以下罰金。
以前項方法得財產上不法之利益或使第三人得之者，亦同。
前二項之未遂犯罰之。
